ACORDAO-COMPLETO-2414558

ACÓRDÃO 5380/2021 ATA 9/2021 - PRIMEIRA CÂMARA

VISTOS, relatados e discutidos estes autos de concessão de aposentadoria pela Fundação Universidade Federal de Rondônia.
ACORDAM os ministros do Tribunal de Contas da União, reunidos em sessão da 1ª Câmara, diante das razões expostas pelo relator, em:
9.1. considerar legais os atos de aposentadoria de Ildebrando Genuíno Borba (10499202-04-2013-000036-9, peça 4) , Ivete de Aquino Freire (10499202-04-2014-000030-2, peça 7) e Jacintha dos Santos (10499202-04-2016-000003-0, peça 8) e conceder-lhes o registro, nos termos do § 1º do art. 260 do RI/TCU;
9.2. considerar prejudicado por inépcia o exame do ato de aposentadoria da Sra. Iracema Aires de Lima (10499202-04-2011-000006-1, peça 6) , com fulcro no § 6º do art. 260 do RI/TCU;
9.3. considerar ilegal o ato de aposentadoria da Sra. Iolanda Teles Sales (10499202-04-2002-000009-4, peça 5) , recusando-lhe o registro, nos termos do § 1º do art. 260 do RI/TCU; 
9.4. dispensar a devolução dos valores indevidamente recebidos, presumidamente, de boa-fé pela Sra. Iolanda Teles Sales, nos termos da Súmula 106 deste Tribunal; 
9.5. determinar à Fundação Universidade Federal de Rondônia que:
9.5.1. suspenda, no prazo de 15 (quinze) dias, todo e qualquer pagamento concernente ao ato impugnado no item 9.3., comunicando a este Tribunal as providências adotadas, nos termos dos arts. 262, caput, do RI/TCU, e 8º, caput, da Resolução TCU 206/2007;
9.5.2. esclareça à Sra. Iolanda Teles Sales que sua aposentadoria poderá prosperar com proventos proporcionais ao tempo de contribuição, com base no §1º, I, "a" e "b", e II, do artigo 8º da Emenda Constitucional 20/1998;
9.5.3. cadastre novos atos de concessão de aposentadoria às Sras. Iolanda Teles Sales e Iracema Aires de Lima livres das irregularidades apontadas, submetendo-o no prazo de 30 (trinta) dias à apreciação deste Tribunal, nos termos do art. 262, caput e § 2º, do RI/TCU, e do art. 19, § 3º, da Instrução Normativa TCU 78/2018;
9.5.4. dê ciência do inteiro teor desta deliberação às interessadas, alertando-as de que o efeito suspensivo proveniente da interposição de eventuais recursos perante o Tribunal não as exime da devolução dos valores percebidos indevidamente após a respectiva notificação, caso esses não sejam providos, devendo encaminhar os comprovantes dessa notificação a esta Corte no prazo de até 30 (trinta) dias;
9.6. encerrar o processo e arquivar os presentes autos.

Concessão de aposentadoria.

Primeira Câmara

3. Interessados: Ildebrando Genuíno Borba (XXX.779.962-XX); Iolanda Teles Sales (XXX.919.322-XX); Iracema Aires de Lima (XXX.572.632-XX); Ivete de Aquino Freire (XXX.531.602-XX); Jacintha dos Santos (XXX.242.192-XX).

13.1. Ministros presentes: Walton Alencar Rodrigues (Presidente), Benjamin Zymler e Jorge Oliveira.
13.2. Ministro-Substituto convocado: Marcos Bemquerer Costa.
13.3. Ministros-Substitutos presentes: Augusto Sherman Cavalcanti e Weder de Oliveira (Relator).

WEDER DE OLIVEIRA

Em exame, 5 (cinco) atos de concessão inicial de aposentadoria emitidos pela Fundação Universidade Federal de Rondônia.
Reproduzo, com ajustes de forma, a instrução do auditor da Secretaria de Fiscalização de Integridade de Atos e Pagamentos de Pessoal e de Benefícios Sociais (Sefip) , (peça 10) , que recebeu anuência do diretor da unidade especializada (peça 11) e manifestação de concordância do MP/TCU, representado pelo procurador Júlio Marcelo de Oliveira (peça 12) .
" (...) EXAME TÉCNICO  
3.	Os presentes atos foram avocados por determinação contida no Acórdão 2536/2017-TCU-Plenário, da lavra do Ministro Benjamin Zymler.
4.	Os servidores Ildebrando Genuino Borba, Ivete de Aquino Freire e Jacintha dos Santos, aposentaram-se voluntariamente, com proventos integrais, com base no art. 3º da E.C. 47/2005. Não se vislumbrou qualquer irregularidade nos referidos atos (peça 3) . 
5.	Ressalta-se que a servidora Jacintha dos Santos possui 3 anos de licença sem remuneração, tendo o Gestor de Pessoal informado que houve o recolhimento das respectivas contribuições previdenciárias. 
6.	No ato de Iracema Aires de Lima não foi registrado o fundamento legal da aposentadoria e nem preenchido o quadro de Discriminação dos Tempos de Serviço e Averbações. Em consulta ao Sistema Siape, verifica-se que a inativa se aposentou pelo artigo 3º da Emenda Constitucional 47/2005 (peça 3, p. 2) . No entanto, o fato de não ter sido preenchido no ato de aposentadoria os tempos averbados pela inativa, impossibilita a análise do ato. Desta forma, entende-se que o ato deve ser considerado prejudicado por inépcia, determinando-se à Unidade Jurisdicionada o cadastramento de novo ato de aposentadoria, pelo sistema e-Pessoal, com todos os campos devidamente preenchidos. 
7.	No ato de aposentadoria, consta que a servidora Iolanda Teles Sales se aposentou voluntariamente, com proventos integrais, com base no art. 40, §1º, inciso III, alínea 'a', da Constituição Federal com a redação dada pela Emenda Constitucional 20/1998. No entanto, no sistema Siape o fundamento legal correto é o artigo 8º, incisos I, II e III da Emenda Constitucional 20/1998 (peça 3, p. 1) . 
8	No ato de aposentadoria da Sra. Iolanda Teles Sales, em 'Dados da Concessão', constou no tempo de serviço para a aposentadoria 31 anos, 4 meses e 22 dias. Porém, no quadro de Discriminação dos Tempos de Serviço e Averbações tem-se o total de apenas 29 anos, 4 meses e 3 dias, tempo este insuficiente para a aposentadoria com proventos integrais.  
9.	Ademais, verificou-se que foi averbado l ano, 8 meses e 1 dia de tempo obtido através de justificação judicial.  O Tribunal na Súmula TCU 107, Ministro-Relator Octávio Gallotti, admite a justificação judicial, como prova de tempo de serviço, tão somente em caráter subsidiário ou complementar a começo razoável de prova por escrito e desde que evidenciada a impossibilidade de obtenção de certidão expedida pelos órgãos próprios, à vista dos assentamentos individuais do servidor e da respectiva ficha financeira. 
10.	Diante do exposto, o ato da Sra. Iolanda Teles Sales está ilegal, pois a servidora não possui tempo de serviço suficiente para a aposentadoria com proventos integrais. A aposentadoria poderá prosperar com proventos proporcionais ao tempo de contribuição, com base no §1º, incisos I, 'a' e 'b', e II, do artigo 8º da Emenda Constitucional 20/1998.
CONCLUSÃO
11.	Em razão do exposto, esta Unidade Técnica propõe: a) a legalidade dos atos de Ildebrando Genuino Borba,  Ivete de Aquino Freire e Jacintha dos Santos; b) a ilegalidade e recusa de registro do ato de Iolanda Teles Sales; e, que seja considerado prejudicado por inépcia, o ato de aposentadoria de Iracema Aires de Lima. 
PROPOSTA DE ENCAMINHAMENTO
12.	Ante o exposto, com fundamento nos arts. 71, inciso III, da Constituição Federal, 1o, inciso V, e 39, inciso II, da Lei n. 8.443/1992 e 260, §§ 1o, 2º e 5º e 6º, do Regimento Interno do Tribunal de Contas da União, propõe-se:
a) considerar prejudicado por inépcia o ato de concessão inicial de aposentadoria de Iracema Aires de Lima (CPF: XXX.572.632-XX) ; 
b) considerar legais e conceder o registro dos atos de concessão inicial de aposentadoria de Ildebrando Genuino Borba (CPF: XXX.779.962-XX) , Ivete de Aquino Freire (CPF: XXX.531.602-XX) e Jacintha dos Santos (CPF: XXX.242.192-XX) ; 
c) considerar ilegal e negar o registro do ato de concessão inicial de aposentadoria de Iolanda Teles Sales (CPF: XXX.919.322-XX) ;
c.1) dispensar o ressarcimento das quantias indevidamente recebidas de boa-fé, nos termos da Súmula TCU n. 106;
d) determinar à Fundação Universidade Federal de Rondônia que adote medidas para que:
	d.1) no prazo de quinze dias, faça cessar os pagamentos decorrentes do ato impugnado por esta Corte, sob pena de responsabilidade solidária da autoridade administrativa omissa, nos termos do art. 262 do Regimento Interno/TCU;
	d.2) esclareça à Sra. Iolanda Teles Sales, que a aposentadoria poderá prosperar com proventos proporcionais ao tempo de contribuição, com base no §1º, incisos I, 'a' e 'b', e II, do artigo 8º da Emenda Constitucional 20/1998.
	d.3) no tocante às servidoras Iolanda Teles Sales e Iracema Aires de Lima, emita, no prazo de trinta dias, novos atos, livre das irregularidades apontadas, e os submeta ao TCU pelo Sistema e-Pessoal, nos termos dos arts. 262, § 2º, do Regimento Interno desta Corte e 19, § 3º, da Instrução Normativa TCU 78/2008;
          	d.4) dê ciência, no prazo de 15 (quinze) dias, do inteiro teor desta deliberação à interessada, alertando-a de que o efeito suspensivo proveniente da interposição de eventuais recursos junto ao TCU não a exime da devolução dos valores percebidos indevidamente após a respectiva notificação, caso esses não sejam providos; e
           d.5) encaminhar ao Tribunal, no prazo de 30 (trinta) dias contados da ciência da decisão, documento apto a comprovar que a interessada tomou conhecimento do acórdão."
É o relatório.

não há.

Procurador Júlio Marcelo de Oliveira.

APOSENTADORIA. LEGALIDADE DE TRÊS ATOS. NÃO PREENCHIMENTO DADOS E CAMPOS NO ATO RELATIVOS À FUNDAMNETAÇÃO LEGAL E DISCRIMINAÇÃO DE TEMPO DE SERVIÇO, INÉPCIA DE UM ATO. CÔMPUTO DE TEMPO DE SERVIÇO MEDIANTE JUSTIFICAÇÃO JUDICIAL. ILEGALIDADE DE UM ATO. SÚMULA 106. DETERMINAÇÕES. COMUNICAÇÕES.

APOSENTADORIA (APOS)

Secretaria de Fiscalização de Integridade de Atos e Pagamentos de Pessoal e de Benefícios Sociais (Sefip).

Trata-se de 5 (cinco) atos de concessão inicial de aposentadoria emitidos pela Fundação Universidade Federal de Rondônia.
A Secretaria de Fiscalização de Integridade de Atos e Pagamentos de Pessoal e de Benefícios Sociais (Sefip) constatou que "não foi registrado o fundamento legal da aposentadoria e nem preenchido o quadro de Discriminação dos Tempos de Serviço e Averbações" do ato da Sra. Iracema Aires de Lima (10499202-04-2011-000006-1, peça 6) , o que impede sua análise, entendendo que "deve ser considerado prejudicado por inépcia", com determinação à unidade de origem que cadastre "novo ato de aposentadoria, pelo sistema e-Pessoal, com todos os campos devidamente preenchidos".
No tocante ao ato da Sra. Iolanda Teles Sales, aposentada com proventos integrais (10499202-04-2002-000009-4, peça 5) , a Sefip identificou diferença entre o tempo de serviço informado no quadro "Dados da Concessão" (31 anos, 4 meses e 22 dias) e o quadro "discriminação dos tempos de serviço e averbações" (29 anos, 4 meses e 3 dias) , este último sendo insuficiente para a aposentadoria com proventos integrais.
A Sefip ressaltou "que foi averbado l ano, 8 meses e 1 dia de tempo obtido através de justificação judicial", o que contraria a Súmula TCU 107, a qual "admite a justificação judicial, como prova de tempo de serviço, tão somente em caráter subsidiário ou complementar a começo razoável de prova por escrito e desde que evidenciada a impossibilidade de obtenção de certidão expedida pelos órgãos próprios, à vista dos assentamentos individuais do servidor e da respectiva ficha financeira".
Identificou, também, que o fundamento legal utilizado para a aposentadoria da Sra. Iolanda Teles Sales foi "o art. 40, §1º, inciso III, alínea 'a', da Constituição Federal com a redação dada pela Emenda Constitucional 20/1998. No entanto, no sistema Siape o fundamento legal correto é o artigo 8º, incisos I, II e III da Emenda Constitucional 20/1998 (peça 3, p. 1) ".
Por essas irregularidades, a unidade  instrutiva pugna pela ilegalidade do ato de aposentadoria da Sra. Sra. Iolanda Teles Sales (10499202-04-2002-000009-4, peça 5) .
Para os atos de Ildebrando Genuíno Borba (10499202-04-2013-000036-9, peça 4) , Ivete de Aquino Freire (10499202-04-2014-000030-2, peça 7) e Jacintha dos Santos (10499202-04-2016-000003-0, peça 8) , a Sefip propõe a legalidade e registros dos atos.
O Ministério Público de Contas (MP/TCU) , representado pelo procurador Júlio Marcelo de Oliveira, anuiu às propostas da Sefip.
Acolho as análises empreendidas pela unidade instrutiva especializada, que contou com a anuência do MP/TCU, as quais incorporo às minhas razões de decidir.
Os atos acostados às peças 4, 7 e 8 devem ser considerados legais e determinado seu registro.
Diante das falhas de preenchimento, deve ser considerado prejudicado por inépcia o exame de mérito do ato da Sra. Iracema Aires de Lima (peça 6) , fazendo-se a determinação sugerida de cadastramento de novo ato, devidamente preenchido.
A Súmula 107 deste Tribunal considera ilegal a averbação de tempo de serviço para fins de aposentadoria no serviço público apenas com base em justificação judicial, sem a devida comprovação do recolhimento das respectivas contribuições previdenciárias.
Ademais, a Sefip evidenciou discrepâncias tanto entre os dados de tempos de serviço informados no ato de aposentadoria da Sra. Iolanda Teles Sales, quanto entre a fundamentação legal da aposentadoria constante do ato e a constante do sistema de administração de pessoal (Siape) .
Nessas circunstâncias, o ato da Sra. Iolanda Teles Sales (peça 5) deve ser considerado ilegal, sendo necessário comunicar à interessada que sua aposentadoria "poderá prosperar com proventos proporcionais ao tempo de contribuição, com base no §1º, incisos I, "a" e "b", e II, do artigo 8º da Emenda Constitucional 20/1998", como sugerido pela Sefip.
Uma vez que os atos foram enviados a esta Corte de Contas há menos de 5 (cinco) anos, podem ser apreciados sem a necessidade de prévia oitiva dos interessados, nos termos do Acórdão 587/2011-TCU-Plenário.
Diante do exposto, manifesto-me pela aprovação do acórdão que ora submeto à apreciação deste Colegiado.
TCU, Sala das Sessões Ministro Luciano Brandão Alves de Souza, em 30 de março de 2021.
Weder de Oliveira 
Relator